【裁判字號】    98,易,912
【裁判日期】    981216
【裁判案由】    詐欺等
【裁判全文】
臺灣高雄地方法院刑事判決               98年度易字第912號
公  訴  人  臺灣高雄地方法院檢察署檢察官
被      告  戊○○
            甲○○
上列被告因詐欺等案件，經檢察官提起公訴（98年度偵字第4124
號），本院判決如下：
    主  文
戊○○、甲○○均無罪。
    理  由
一、公訴意旨略以：被告戊○○、甲○○共同意圖為自己不法之
    所有，並基於犯意之聯絡，由被告戊○○自稱「李伯仁」透
    過真實姓名年籍不詳之「廖先生」找上不知情從事會計業務
    之丁○○，佯稱欠缺成立公司所需資本之存款證明為由，探
    詢丁○○是否有管道可幫忙，並留下行動電話門號00000000
    00號以資聯絡，丁○○遂轉向告訴人乙○○詢問可否出借款
    項充作資本，告訴人因而陷於錯誤，誤認被告戊○○等人確
    有借款作為成立公司之資金證明之需求，且日後有還款之意
    ，而允諾出借新台幣（下同）300 萬元。再由被告甲○○與
    告訴人於民國97年9 月17日，前往陽信商業銀行苓雅分行（
    下稱苓雅分行），由被告甲○○申請開立戶名：「甲○○」
    、帳號：000000000000號及戶名：「育旭有限公司籌備處甲○○」、帳號：000000000000號2 帳戶，並將該2 帳戶之存
    摺、印章交與告訴人，由告訴人於同日，前往安泰商業銀行
    高雄分行，臨櫃匯款300 萬元至前揭「甲○○」帳戶，再將
    該300 萬元自前揭「甲○○」帳戶轉匯至前揭「育旭有限公
    司籌備處甲○○」帳戶內，被告甲○○隨即於同日下午18時
    42分許以口頭向陽信商業銀行為掛失。嗣告訴人於借款期限
    屆滿即97年9 月19日，前往苓雅分行提領該300 萬元時，無
    法提領，並經銀行承辦人員告知該帳戶業經掛失，告訴人便
    將帳戶遭掛失止付之情告知丁○○，丁○○遂向被告戊○○
    詢問詳情，詎被告戊○○、甲○○與年籍不詳綽號「阿利」
    之成年男子復基於恐嚇取財之犯意聯絡，先由被告戊○○推
    諉表示不知被告甲○○為何如此，並留下1 支可以找到被告
    甲○○之行動電話門號0000000000號予丁○○，丁○○乃先
    後撥打行動電話門號0000000000號予「阿利」聯絡被告甲○○出面處理，然被告甲○○均未出面，嗣丁○○於97年9 月
    23日晚上撥打電話予「阿利」時，「阿利」乃恫稱：被告甲○○尚積欠伊200 萬元，若告訴人願代為處理該200 萬元債
    務，始可帶同被告甲○○出面解除掛失止付供告訴人取回銀
    行帳戶內之款項等語，經丁○○轉告告訴人知悉，惟告訴人
    並未應允而未遂，因認被告2 人均共同涉犯刑法第339 條第
    1 項之詐欺取財罪嫌、第346 條第3 項、第1 項之恐嚇取財
    未遂罪嫌等語。
二、證據能力部分：
  (一)證人丁○○、乙○○於警詢中之證述：按被告以外之人於審
    判外之言詞或書面陳述，除法律有規定者外，不得作為證據
    ，刑事訴訟法第159 條第1 項定有明文。查證人丁○○、乙○○分別於警詢中之陳述為傳聞證據，且其陳述與審判中陳
    述不符部分亦無較為可信之特別情況，即無同法第159 條之
    2 之適用餘地，亦無同法第159 條之3 所規定之情事，是依
    前揭法條意旨，自不具證據能力。
  (二)證人丁○○、乙○○於偵查中基於證人身分所為之證述：按
    被告以外之人於偵查中向檢察官所為陳述，除顯有不可信之
    情況者外，得為證據，刑事訴訟法第159 條之1 第2 項定有
    明文。本件證人丁○○、乙○○於檢察官偵查中所為關於被
    告2 人之陳述，已依法具結，渠等並於本院到庭作證，並經
    給予被告2 人行使詰問權之機會，又證人等未曾提及檢察官
    在偵查時有不法取供之情形，被告等人亦未釋明上開陳述有
    顯不可信之情況，依上開規定，渠等於偵查中之證言具有證
    據能力。
  (三)98年3 月3 日、5 月15日證人乙○○基於告訴人身分所為之
    指述：查證人乙○○於98年3 月3 日、5 月15日偵查中之陳
    述，雖未經具結，惟其係檢察官以「告訴人」身份傳喚到庭
    而為訊問一節，有臺灣高雄地方法院檢察署點名單及訊問筆
    錄在卷可稽（偵卷第16 -20頁），足見其尚非經檢察官以「
    證人」身份傳喚，純屬檢察官調查證據職權之適法行使，尚
    無悖法。且其嗣已經本院以「證人」身份傳喚到庭具結而為
    陳述，並經給予被告2 人行使詰問權之機會，復無其他事證
    足資認定其於檢察官訊問時有何特別不可信之情況，依最高
    法院97年度台上字第2175號、96年度台上字第3527號判決意
    旨，自不應否定其證據能力。
  (四)再按被告以外之人於審判外之陳述，雖不符前4 條之規定，
    而經當事人於審判程序同意作為證據，法院審酌該言詞陳述
    或書面陳述作成時之情況，認為適當者，亦得為證據，刑事
    訴訟法第159 條之5 第1 項定有明文。查本案認定事實所引
    用之卷內其餘卷證資料，除原已符同法第159 條之1 至第15
    9 條之4 規定、及法律另有規定等傳聞法則例外規定，而得
    作為證據外，並無證據證明係公務員違背法定程式所取得，
    而檢察官、被告2 人於本院行準備程序及審理時，均同意其
    作為本案證據之證據能力，且本院審酌前揭陳述作成時之情
    況，並無違法取證之瑕疵，亦認以之作為證據為適當，是本
    件有關被告以外之人於審判外之言詞或書面陳述等供述證據
    ，依前揭法條意旨，自均得為證據。
三、按犯罪事實應依證據認定之，無證據不得認定犯罪事實；不
    能證明被告犯罪者，應諭知無罪之判決，刑事訴訟法第154
    條第2 項、第301 條第1 項前段分別定有明文。復事實之認
    定，應憑證據，如未能發現相當證據，或證據不足以證明，
    自不能以推測或擬制之方法，為裁判基礎；又認定不利於被
    告之事實，須依積極證據，苟積極證據不足為不利於被告事
    實之認定時，即應為有利被告之認定，更不必有何有利之證
    據；再認定犯罪事實，所憑之證據，雖不以直接證據為限，
    間接證據亦包括在內，然無論直接或間接證據，其為訴訟上
    之證明，須於通常一般之人均不致於有所懷疑，而得確信其
    為真實之程度者，始得據之為有罪之認定，倘其證明尚未達
    到此一程度，而有合理性懷疑之存在時，即無從為有罪之認
    定（最高法院30年上字第816 號、40年台上字第86號、76年
    台上字第4986號判例意旨參照）。
四、公訴人認被告2 人涉犯前開罪嫌，係以被告戊○○、甲○○
    之供述，證人丁○○、王月雲於偵查、審理中之證述、證人
    蘇咪嘉於警詢時之證述、通聯調閱查詢單、安泰商業銀行匯
    款委託書、帳戶開戶資料及交易明細表、存摺封面及內頁明
    細、被告戊○○傳真成立公司資料、行動電話門號00000000
    00、0000000000於97年9 月19日之通聯紀錄、存放款事故登
    記註銷備查簿為其論據。訊據被告2 人堅決否認有何詐欺取
    財及恐嚇取財之犯行，被告戊○○辯稱：伊並非「李伯仁」
    ，亦從未向丁○○或告訴人自稱「李伯仁」。是「李伯仁」
    向伊表示有興趣開公司要伊介紹，伊才透過「廖先生」找上
    丁○○，再由丁○○介紹告訴人提供成立公司之資金，伊不
    認識「阿利」，「阿利」的電話是「李伯仁」給的，表示這
    支電話可以找到甲○○，伊也有打這支電話要請甲○○出面
    ，但並無詐欺取財或恐嚇取財之行為等語；被告甲○○則辯
    稱：伊與「伯仁」是在電玩店認識的，伊有向「伯仁」借過
    錢，故伊有躲一陣子，後來被「伯仁」遇到，「伯仁」說要
    借伊的名義開公司讓伊還錢，才與「伯仁」共同下高雄辦理
    帳戶，開完戶後就把資料交給告訴人，結束後回台中吃晚飯
    時，覺得可能被當作人頭帳戶，才打電話去向銀行掛失，之
    後也沒有再跟「伯仁」聯絡過，是到之後警察找上伊，才知
    道帳戶裡有一筆錢並涉及詐欺案件，伊並無詐欺取財或恐嚇
    取財之行為等語。
五、被告甲○○曾於97年9 月17日至陽信商業銀行申請開立「甲○○」、「育旭有限公司籌備處甲○○」2 帳戶，並將存摺
    及印章交予告訴人，再由告訴人於同日，前往安泰商業銀行
    高雄分行，臨櫃匯款300 萬元至前揭「甲○○」帳戶，再將
    該300 萬元自前揭「甲○○」帳戶轉匯至前揭「育旭有限公
    司籌備處甲○○」帳戶內，而被告甲○○隨即於同日下午18
    時42分許以口頭向陽信商業銀行為掛失，嗣於97年9 月19日
    借期屆至，告訴人前往陽信商業銀行提領該筆款項時，發現
    2 帳戶均已遭被告甲○○所掛失而無法提領，告訴人遂通知
    證人丁○○，並經證人丁○○以0000000000聯繫「阿利」之
    男子後，該「阿利」於97年9 月23日告知證人丁○○，若告
    訴人願意替被告甲○○償還債務，就可帶被告甲○○出面，
    證人丁○○遂轉告告訴人等情，業經被告甲○○於審理中供
    稱：當時伊先去開戶，「伯仁」交待伊開完戶之後要交給一
    個人，開完戶之後，告訴人就進來銀行內，伊就將開戶的資
    料交給告訴人，伊也有向「伯仁」說簿子已經交給告訴人，
    後來有將該2 本存摺掛失等語（院卷二第53頁），及證人乙○○於偵查（基於告訴人身分）、審理中證稱：當時甲○○
    先到銀行開戶，伊後到，甲○○將存簿交給伊，拿到之後伊
    去安泰銀行匯錢，因為借款期間很短只有2 、3 天，所以要
    拿到帳戶保障伊權利，後來發現帳戶被掛失，伊聯絡丁○○
    ，之後丁○○向伊表示有一個「阿利」說甲○○欠他錢，可
    以找到甲○○，但要幫甲○○還完錢，才要叫甲○○到銀行
    幫伊解凍該2 帳戶等語（偵卷第10頁、院卷二第31頁），及
    證人丁○○於審理中供稱：是告訴人打電話給伊，伊才知道
    帳戶被掛失，伊當時趕緊聯絡被告戊○○，被告戊○○留
    0000000000號給伊與「阿利」聯繫，「阿利」起先表示不知
    道甲○○有開公司，說要幫伊找找看，後來經過多次聯絡之
    後，「阿利」向伊表示甲○○也有欠他200 萬元，他可以找
    到甲○○，但要求先幫甲○○還這200 萬元等語明確（院卷
    二第35-37 頁），且有安泰商業銀行97年9 月17日匯款委託
    書1 份、陽信商業銀行存摺存款印鑑卡（暨開戶申請書）2
    份、上開2 帳戶之歷史交易明細表各1 份、存摺封面及內頁
    影本各1 份、存放款事故登記註銷備查簿1 份在卷可查（警
    卷第28-36 、54頁），是此部份事實，固已足堪認定。惟查
    ：
  (一)詐欺取財部分：
  1.被告戊○○雖以前開情詞置辯，並於警詢中供稱：從頭到尾
    丁○○都沒有問伊叫什麼名字云云（警卷第2 頁），惟查，
    一般人與人間之交際行為，縱與金錢無關，通常均會介紹彼
    此之姓名，或至少會使對方知悉自己之姓氏，使雙方於日後
    溝通時有足以稱呼辨別之可能，本件情形，被告戊○○係親
    自經由證人丁○○向告訴人借用大筆金錢，無論被告戊○○
    究係基於仲介或即屬需用款項之人，證人丁○○均絕無自始
    在不知對方之身分下即率以介紹告訴人借貸金錢之理，否則
    日後如何向告訴人負擔該筆借款之介紹人責任？是被告所辯
    ，與常情顯有不符。再證人丁○○於審理中證稱：戊○○與
    「廖先生」第一天到伊事務所時，戊○○即自稱李先生，隔
    天伊照戊○○所留的電話向其索取資料時，電話的另一方聲
    音很像戊○○，對話內容也與第一天的內容對得上，後來傳
    真過來的資料上面也是寫李先生，且上面的電話0000000000
    號，也和戊○○第一天所留的電話相同等語（院卷二第33頁
    ），所述與卷附之公司資料傳真影本亦均屬相符（警卷第38
    頁），是被告戊○○與證人丁○○交涉本件借款事宜時，確
    實自稱「李伯仁」一事，已堪認定，被告所辯，並不足採。
  2.惟據陽信商業銀行苓雅分行98年11月3 日陽信苓雅字第9800
    32號函稱：「該行存戶存簿經口頭掛失後補發作業之程序，
    係若經存戶本人確認及查明存摺確實遺失後，於分行正常營
    業時間內（8 時20分至15時30分），由存戶本人攜帶身份證
    及原開戶印鑑至原開戶分行，即可立即補發新存摺，辦妥全
    部補發手續約需20分鐘。存戶領取補發之新存摺後，即可領
    款。本件存戶於97年9 月17日當日口頭掛失後，無法立即申
    請新存摺，因已超過分行營業時間。需至97年9 月18日分行
    營業時間內，才可辦理補發手續」等語（院卷二第11頁），
    是被告甲○○於97年9 月17日晚間6 時42分許口頭掛失該等
    帳戶後，若其或與其有犯意聯絡之人欲以掛失帳戶之手段取
    得由告訴人所匯入之資金之意圖，在知悉該筆資金借期僅2
    、3 天，亦即告訴人於97年9 月19日即可能前往領取款項進
    而獲悉該等詐欺手段之情形下，本應推由被告甲○○依上開
    銀行實務慣例於隔日營業日即97年9 月18日立即前往銀行補
    發存摺並將該筆資金提領一空，始足達成渠等詐欺款項之目
    的；惟該2 帳戶自97年9 月17日掛失後，直至告訴人於97年
    9 月19日前往銀行提領該筆資金時，均未有任何提領資金之
    動作，有該2 帳戶前開歷史交易明細可證。是縱使該2 帳戶
    確實經被告甲○○於告訴人匯款當日即逕行口頭掛失，惟於
    掛失後，客觀上似無人推派被告甲○○即時進行補發提領行
    為，此觀諸被告甲○○前開辯稱：開完戶後就把資料交給告
    訴人，結束後回台中吃晚飯時，覺得可能被當作人頭帳戶，
    才打電話去向銀行掛失，之後也沒有再跟「伯仁」聯絡過等
    語，核與被告戊○○及「阿利」等人事後確實無法覓得被告
    甲○○出面解決無法提領該300 萬元之問題等客觀事證上亦
    屬相符，是被告甲○○所辯，尚非全然無據，故其是否有與
    被告戊○○共同詐欺告訴人款項之意，自非無疑。雖被告甲○○於偵查中供稱：「（『博仁』有無跟你一起去開戶？）
    沒有，我是跟我另1 個朋友『阿劍』一起去的。」等語，與
    其於審理中之供述：當時「伯仁」與「阿劍」一起帶伊去開
    戶等語，並不相符，惟此細節部分之供述前後歧異，參酌前
    開所述本件之客觀情狀，並不足遽認其所辯全屬子虛，併此
    敘明。
  3.在此情形下，縱如前所述，被告戊○○所辯不足採信，其本
    件確實隱瞞真實身分而以「李伯仁」之名義透過證人丁○○
    與告訴人進行本件借貸，惟查，以假名或別名與他人為交易
    行為之目的，縱可能屬詐欺款項之手法之一，然因其他原因
    ，避免真實身分曝光卻無犯罪意思之情形，亦所在多有，而
    本件被告戊○○除以「李伯仁」名義行事，事後並矢口否認
    其即係「李伯仁」，足使人懷疑其動機外，因被告甲○○掛
    失帳戶之動機尚乏證據證明係基於詐欺之犯意，而係出於避
    免自己名義遭人作為人頭帳戶之自我保護措施，且事後被告
    戊○○確實無法覓得被告甲○○，均如前述，自難遽認被告
    戊○○有以被告甲○○掛失前揭帳戶之方式詐欺告訴人以取
    得該300 萬元之意圖，即無從僅依該掛失行為與一般掛失後
    旋即補發提領款項之詐欺手法類似，遽以推認被告戊○○與
    該掛失行為有何關連，或其隱瞞身分行事必有詐欺款項之故
    意。
  (二)恐嚇取財未遂部分：
  1.經查，證人乙○○於審理中證稱：當時丁○○轉述「阿利」
    的話時，沒有講到什麼安全上的問題，只有說到「阿利」要
    求伊幫甲○○還債，沒有說不幫甲○○處理會怎麼樣。伊是
    怕到時候錢拿不回來，但因為對方不知道伊住處，故生命、
    身體上的安全並沒有顧慮等語（院卷二第32頁），證人丁○○亦於審理中證稱：「阿利」說可以掌控甲○○，並沒有說
    不幫甲○○還錢會怎麼樣，但伊怕對方將這300 萬元領走等
    語（院卷二第37頁）。是足認「阿利」對證人丁○○所述，
    雖有要求告訴人代被告甲○○償還款項之意，然一方面既未
    進而表示告訴人或證人丁○○若不如此，將受有何生命、身
    體、自由、名譽等之危害，另方面，「阿利」亦未表示渠等
    若不代被告甲○○償還債務，該等帳戶內之金錢將遭「阿利
    」領取一空，而對告訴人生有財產上危害。又所謂「恐嚇」
    ，係指以「將來之惡害」通知被害人，使其生畏怖之心而言
    （最高法院29年上字第2142號判例意旨參照），惟證人丁○○打電話予「阿利」時，告訴人已無法領出該300 萬元，乃
    已發生之既存事實，況且「阿利」原本即無協助告訴人領出
    該筆款項之法律上義務，故雖「阿利」表示如不代償200 萬
    元，即不願協助尋找被告甲○○等語，亦僅係表明如告訴人
    不給予相當之代價，其即不願協助告訴人解決無法領出前開
    款項之問題之意旨而已，自難認屬「將來惡害」之通知。是
    以，縱告訴人因而對自身財產安全心生畏懼，亦終究與「阿
    利」所言內容並非直接相關，是「阿利」所為，客觀上與恐
    嚇取財之構成要件，尚屬有異。
  2.再證人丁○○於審理中另證稱：當時被告戊○○有給伊甲○○的電話，伊打過去沒有人接，被告戊○○才再給伊000000
    0000之電話等語（院卷二第38頁），復參酌證人丁○○前開
    於審理中之證詞，可知其所以得悉0000000000此一之電話可
    藉由「阿利」尋得被告甲○○出面一事，均係被告戊○○所
    告知，實際上該「阿利」是否確實與被告甲○○有何關連，
    尚非無疑，且被告甲○○亦於本院行準備程序時供稱：伊並
    不認識「阿利」等語（院卷一第28頁），是並無證據足認被
    告甲○○與「阿利」間，有何犯罪之行為決意。再前開「阿
    利」之門號雖為被告戊○○提供予證人丁○○，惟證人丁○○與「阿利」間之具體對話內容究竟如何，衡諸常情，被告
    戊○○本無得以置喙之必然性；而被告戊○○所持用之門號
    0000000000號縱於97年9 月19日與「阿利」所持用之門號00
    00000000號曾有通話之紀錄，有行動電話通聯紀錄在卷可查
    （警卷第51-52 頁），惟被告戊○○既將「阿利」之上開電
    話告知證人丁○○，其於當日自行與該電話持用人進行通話
    ，並非難以想像之事。且自前開證人所述，可知97年9 月19
    日為告訴人前往提領款項並發覺帳戶凍結而要求證人丁○○
    聯繫被告戊○○處理之日，然「阿利」對證人丁○○表示要
    求轉告告訴人代為償還款項之日，已係數日後之97年9 月23
    日，是「阿利」於該日對證人丁○○之對話內容，是否與被
    告戊○○事先在主觀上已有共同之行為決意，亦非該事發數
    日前之通聯紀錄所得遽以推認。
  3.是前開「阿利」所言，客觀上既與恐嚇取財之構成要件有異
    ，主觀上又無從遽以推認被告戊○○、甲○○與「阿利」事
    先確有犯意之聯絡，是此部份亦應屬不能證明犯罪。
六、綜上所述，本件詐欺取財部分，外觀雖與社會上常見之詐欺
    行為類似，而被告戊○○所為，亦有值得懷疑之處，而未經
    其提出合理之說明，然因檢察官所為之舉證，尚不足證實被
    告2 人確有詐欺、恐嚇取財犯行。此外，本院復查無其他積
    極證據足認被告有檢察官所指之上述犯行，揆諸首揭說明，
    則屬不能證明被告犯罪，自應為無罪之諭知。
據上論斷，應依刑事訴訟法第301 條第1 項，判決如主文。
本案經檢察官丙○○到庭執行職務。
中    華    民    國    98    年    12    月    16    日
            刑事第九庭  審判長  法  官  鄭詠仁
                                法  官  謝枚霏
                                法  官  黃沛文
以上正本證明與原本無異。
如不服本判決應於收受送達後10日內向本院提出上訴書狀，並應
敘述具體理由；如未敘述上訴理由者，應於上訴期間屆滿後20日
內向本院補提理由書（均須按他造當事人之人數附繕本）「切勿
逕送上級法院」。
中    華    民    國    98    年    12    月    17    日
                                書記官  鄧思辰


司法院資訊處製作；財團法人民間司法改革基金會備份。
